臺灣雲林地方法院民事判決
110年度六簡字第55號
原      告  黃源基  
訴訟代理人  黃佳瑩  
            黃竹城  
被      告  江秀蓉  

上列當事人間拆屋還地事件，於中華民國110年3月23日言詞辯論
終結，本院判決如下：
    主  文
原告之訴駁回。
訴訟費用新台幣4,280元（第一審裁判費1,000元；測量費4,180
元）由被告負擔。
    事 實 及 理 由
壹、程序方面：
一、原告於判決確定前，得撤回訴之全部或一部。民事訴訟法  
    第262條第1項前段定有明文。
二、本件原告於民國109年10月29日行調解程序時表示撤回鄭村
    澤、鄭德章之起訴，有調解筆錄及撤回狀在卷可稽，是鄭村
    澤、鄭德章已脫離訴訟之繫屬，不再是本案之審判範圍，先
    予敘明。
貳、實體方面：
一、原告起訴主張：
　㈠坐落雲林縣○○市○○段0000地號土地（下稱系爭土地）為原告
    所有，而位於系爭土地東側同段1263、1264地號土地為被告
    所有。被告所有之地上建物越界佔有原告所有系爭土地如附
    圖所示A部分1.05平方公尺。被告之上開建物無權占用系爭
    土地，原告自得依民法第767 條之規定，請求被告將該土地
    上之建物拆除後，返還系爭土地予原告。並聲明：被告應將
    系爭土地如附圖所示A部分1.05平方公尺之地上物拆除，將
    土地返原告；訴訟費用由被告負擔。
　㈡被告雖於民國70年間購買建物，但其越界使用部分係於80年
    間增所建，並非原始建物（包含門口及2樓外推陽台），被
    告增建時未依法定程序申請鑑界，造成佔用原告系爭土地。
    原告購買土地時並未鑑界，而係依土地現況交付。
　㈢原告不能與被告和解之原因，乃系爭土地為農地，其上有被
    告之建物致違反農地農用，而無法申請農地農用證明，且倘
    就被告越界占用部分移轉登記，因不符農業發展條例第16條
    農地最小分割面積0.25公頃之規定，而不能移轉，且辦理移
    轉登記，整筆農地需要繳納之土地增值稅高達200萬元，原
    告將蒙受重大損失。　
二、被告抗辯意旨：
  ㈠被告於70年間向建商購買系爭建物，屬第一手屋主，期間均
    未知悉有無權占用他人土地，亦無第三人向被告提出佔用情
    形。且據知原告現有土地係向他人購買，依社會經濟，原告
    購入系爭土地時，衡情應已經地政機關鑑界確定，並經原告
    評估再予購買，足認原告早已知悉系爭土地，以及土地上是
    否有他人地上物使用情形。
  ㈡況本案測量僅佔有1.05平方公尺，面積甚小，是否因早期測
    繪多以人工為之，與現今以電腦測繪，兩者間因細微誤差，
    導致被告建物佔用1.05平方公尺，是否需請內政部國土測繪
    中心再行覆鑑，亦值斟酌。
  ㈢縱認被告建物有越界使用情形，原告亦不得請求被告拆屋還
    地，理由如下：
  ⑴按「土地所有人建築房屋非因故意或重大過失逾越地界者，
    鄰地所有人如知其越界而不即提出異議，不得請求移去或變
    更其房屋。但土地所有人對於鄰地因此所受之損害，應支付
    償金。前項情形，鄰地所有人得請求土地所有人，以相當之
    價額購買越界部分之土地及因此形成之畸零地，其價額由當
    事人協議定之；不能協議者，得請求法院以判決定之。」、
    又「土地所有人建築房屋逾越地界，鄰地所有人請求移去或
    變更時，法院得斟酌公共利益及當事人利益，免為全部或一
    部之移去或變更。但土地所有人故意逾越地界者，不適用之
    。前條第1項但書及第2項規定，於前項情形準用之。」民法
    第796條、796-1條依序定有明文。
  ⑵原告向前手購入系爭土地時，理應已經地政機關鑑界確定，
    如被告建物真有越界，原告或原告之前手於買賣土地確認經
    界時，依常情即會立刻向被告提出，然被告從無獲通知。足
    證原告購入土地時，並無提出異議或反對，依法不得請求拆
    除。
  ⑶此外，被告越界所佔用之1.05平方公尺土地為一樓門口，以
    及二樓前陽台鋼筋水泥之結構完整，貿然拆除，勢將影響建
    物之結構安全與完整性，則原告為此1.05平方公尺甚小面積
    之拆除，卻影響被告全部建物之結構安全性，已有違比例與
    衡平原則，衡諸當事人利益與公共利益，原告所請實違常理
    。
  ⑷為此，被告實願就佔用土地部分提出償金（等同租金性質）
    以彌補原告。甚至，被告願以合理金額向原告購買佔用地地
    ，然就此原告尚未同意。就此，如原告堅持拆屋還地者，則
    被告除願支付合理償金外，亦請求得判決於一定金額內，由
    被告向原具購買系爭占用之1.05平方公尺土地，以求衡平公
    允。
  ⑸再者，倘本案不符民法第796條之要件，但依796-1條規定，
    於原告起訴請求拆除時，法院仍得斟酌公共利益及當事人利
    益，免為全部或一部之移去或變更。則參酌本案之被告並非
    故意，期間均不知有何越界建築情形，且原告主張拆除範圍
    又渉及被告大門與二樓陽台，全涉及鋼筋水泥之建物主體結
    構，而該鋼筋水泥之拆除勢必影響房屋整體結構安全性。故
    審酌原告受損面積僅1.05平方公尺，於土地整體運用規畫並
    無重大影響，則如仍准許拆屋請求，對被告並非被告越界建
    築等情，且被告以最大誠意願提出償金補償原告，亦願價購
    所占用之1.05平方公尺土地，則如原告堅持請求被告拆屋還
    地，實屬權利濫用，原告之主張亦非有理。
  ⑹聲明：原告之訴駁回；訴訟費用由原告負擔；如受不利判   
   決願擔保，請准宣告免為執執行。  
三、得心證之理由：
  ㈠按以無權占有為原因，請求返還所有物之訴，被告對原告就
    其物有所有權存在之事實無爭執，而僅以非無權占有為抗辯
    者，原告於被告無權占有之事實，無舉證責任。被告應就其
    取得占有，係有正當權源之事實證明之。如不能證明，則應
    認原告之請求為有理由（最高法院72年度臺上字第1552號判
    決參照）。本件原告為系爭土地之所有權人，被告對於原告
    為系爭土地之所有權人，而其於系爭土地上蓋有如附圖A所
    示建物之事實，均不爭執，且經本院會同兩造現場履勘，並
    囑託斗六地政事務所測量，製有勘驗筆錄、現場照片可稽，
    復有斗六地政事務所110年1月8日複丈成果圖可參，堪信原
    告主張被告越界建築乙節屬實。是綜合兩造上開陳述，本件
    爭點在於⑴本件有無民法第796條本文「土地所有人建築房屋
    非因故意或重大過失逾越地界者，鄰地所有人如知其越界而
    不即提出異議，不得請求移去或變更其房屋。」、⑵倘不符⑴
    之要件，本件有無同法第796-1條第1項前段「土地所有人建
    築房屋逾越地界，鄰地所有人請求移去或變更時，法院得斟
    酌公共利益及當事人利益，免為全部或一部之移去或變更。
    」之適用？分述如下：
  ㈡本件有無民法第796條本文「土地所有人建築房屋非因故意  
    或重大過失逾越地界者，鄰地所有人如知其越界而不即提  
    出異議，不得請求移去或變更其房屋。」之適用？
  ⑴被告不否認其於80年間因房屋遭竊，而整修前面涼亭腳、地
    面磁磚、牆壁等部分，然否認係增建，而係就原先購買建物
    位置使用（翻新）等語。經查，本院對照勘驗時所拍照片，
    被告所有坐落斗六市○○路000巷00號房屋，其外牆之磁磚、
    鐵門及2樓外推陽台等建物，核與隔鄰之房屋互相比較，顯
    然更外突，更接近外面柏油路面，且其外牆、地面磁磚及鐵
    門相較於鄰房屋亦較新穎、較亮潔，顯然為翻新或增建，故
    不論被告係就地翻新或者增建，均應請地政人員現地勘測避
    免越界使用鄰地，惟被告未能舉證其為翻新或增建時有請地
    政人員到場勘測地界，即未能保證係在自己地界內建築，則
    造成越界建築情形，雖非故意，難謂無重大過失，自不符該
    條之要件。
  ⑵另被主張原告購買系爭土地時定會請地政人員勘測地界而買
    受，亦即『明知越界建築』之情事，然此為原告所否認，被告
    既未能證明原告購買系爭土地時『知其越界而不即提出異議』
    ，自亦不符該條之要件。
  ⑶從而，被告辯稱本件符合民法第796條第1項本文之要件，   
   原告不得請求被告移去或變更其房屋，要無可採。　　
　㈢本件有無同法第796-1條第1項前段「土地所有人建築房屋逾
    越地界，鄰地所有人請求移去或變更時，法院得斟酌公共利
    益及當事人利益，免為全部或一部之移去或變更」之適用？
    亦即經衡量公共利益及兩造之利益後得免為全部或一部之移
    去？
　⒈按上開條文之立法理由二謂「對於不符合第七百九十六條規
    定者，鄰地所有人得請求移去或變更逾越地界之房屋。然有
    時難免對社會經濟及當事人之利益造成重大損害。為示平允
    ，宜賦予法院裁量權，爰參酌最高法院六十七年台上字第八
    ○○號判例，由法院斟酌公共利益及當事人之利益，例如參酌
    都市計畫法第三十九條規定，考慮逾越地界與鄰地法定空地
    之比率、容積率等情形，免為全部或一部之移去或變更，以
    顧及社會整體經濟利益，並兼顧雙方當事人之權益。但土地
    所有人故意逾越地界者，不適用上開規定，始為公平，爰增
    訂第一項。」等語。是觀其立法理由，係本於誠信原則，即
    權利之行使，不得以損害他人為主要目的，而應以權利人因
    權利行使所能取得之利益，與他人及國家社會因其權利之行
    使所受之損失，比較衡量定之。倘其權利之行使，自己所得
    之利益，與他人及國家社會所受之損失差距甚大者。或其取
    得權利之初，即明顯知悉其嗣後權利之行使，將造成他人及
    國家社會重大之損失者，非不得視其權利之行使係以損害他
    人為主要目的，此乃權利社會化的基本內涵。
　⒉查，原告所有之系爭地為農牧用地，土地公告現值為每平方
    公尺新台幣1,500元，有系爭土地之土地第一類登記謄本在
    卷可稽，而本件被告越界建築之面積僅1.05平方公尺，換言
    之，原告取回被佔用之土地僅值1,575元之價值，而被告越
    界建築外牆（含鐵門）、地板及2樓外推陽台等地上物，當
    時其花費顯然高於佔用土地之價值1,575元，且暫不論拆除
    上開部分，是否影響建物之主體結構，而影響到建物之安全
    。僅就建築之花費、僱工拆除及將來回復等費用，其價值遠
    超過原告取回少量土地之價值，被告將蒙受更大之不利益。
    再就原告所有之系爭土地，從現場勘照片可知，其上已有部
    分舖設柏油路面，或有設立活動式車庫，早已非農地農用之
    情形，並非僅因被告越界建築佔用原告系爭土地，而使得系
    爭土地變成非農地農用，故縱原告取回系爭占用之土地，亦
    無法回復為農地農用，是本院經比較衡量，認原告其權利之
    行使，自己所得之利益極微，而與社會濟利益及被告所受之
    損失差距甚大，故認原告請求移去如附圖A所示之地上物，
    顯有違誠信原則，不應予准許。又二樓外推陽台已與主體建
    築物緊連，倘將其拆除，或有妨礙建築結構安全之虞，自不
    應予拆除，而地板、外牆（含鐵門）亦構成系爭建築物之部
    分，於整體建物難以單獨切割，故應免除移去全部越界使用
    之地上物為宜。
　⒊至於原告因不得請求移去被告越界建築之地上物，惟被告使
    用系爭土地亦獲有利益，得依民法第976條第1項但書之規定
    ，另案請求被告支付使用系爭土地之償金，自不待言。
　㈣綜所上述，原告請求被告應將坐落雲林縣○○市○○段0000地號
    土地上，如附圖所示A 部分，面積1.05平方公尺之建物拆除
    後，將土地返還予原告，為無理由，應予駁回。
五、又本院認原告雖然敗訴，然被告並未證明其有合法占有系爭
    土地之正當權源，本件係考量社會經濟利益及兩造利益衡平
    之結果所為之判斷，而按原告當時之訴訟程度，乃係為伸張
    或防衛自己權利必要所為之訴訟，故依民事訴訟法第81條第
    2款之規定，爰命被告負擔全部之訴訟費用，以為衡平。　
中　　華　　民　　國　　110 　年　　4 　　月　　8　　日
                      斗六簡易庭
                                  法  官　陳定國
以上正本證明與原本無異。
如不服本判決，應於送達後20日內，向本院斗六簡易庭提出上訴
狀並表明上訴理由，如於本判決宣示後送達前提起上訴者，應於
判決送達後20日內補提上訴理由書（須按他造人數附繕本）。
中　　華　　民　　國　　110 　年　　4 　　月　　8 　　日
                                  書記官  黃鷹平